【裁判字號】    99,消債更,289
【裁判日期】    991007
【裁判案由】    聲請更生程序
【裁判全文】
臺灣高雄地方法院民事裁定           99年度消債更字第289號
聲  請  人  甲○○
上列當事人聲請消費者債務清理事件，本院裁定如下：
    主  文
聲請人甲○○自民國九十九年十月七日下午四時起開始更生程序
。
命司法事務官進行本件更生程序。
    理  由
一、聲請意旨略以：聲請人即債務人甲○○前向金融機構債權人
    辦理消費貸款、信用卡契約等致積欠無擔保債務計新臺幣（
    下同）503,203 元，因無法清償債務，乃於民國99年6 月間
    與最大債權銀行香港商香港上海乙○銀行股份有限公司（下
    稱上海乙○銀行）進行前置協商，但因聲請人要求折讓債權
    金額未為金融機構所接受及無法負擔任何還款條件，使最大
    債權銀行認協商意願低落，導致協商不成立，並因聲請人有
    不能清償之情事，復未經法院裁定開始更生程序或許可和解
    或宣告破產，爰依法聲請准予裁定更生等語。
二、按「債務人不能清償債務或有不能清償之虞者，得依本條例
    所定更生或清算程序，清理其債務。」，消費者債務清理條
    例第3 條定有明文。衡以消費者與金融機構間債之關係之發
    生，係依契約自由原則及相互間之信賴為基礎，此為社會經
    濟活動得以維繫及發展之重要支柱，債務人經濟窘迫，固不
    應任其自生自滅，債權人一方之利益，仍不能因之摒棄不顧
    。是債務人於協商程序中，自應本於個人實際財產及收支狀
    況，依最大誠信原則，商討解決方案。如終究不能成立協商
    ，於聲請更生或清算時，法院審酌上開條文所謂「不能清償
    或有不能清償之虞」，自宜綜衡債務人全部收支、信用及財
    產狀況，評估是否因負擔債務，而不能維持最基本之生活條
    件；所陳報之各項花費，是否確屬必要性之支出；如曾有協
    商方案，其條件是否已無法兼顧個人生活之基本需求等情，
    為其判斷之準據。
三、經查：
（一）聲請人前向各金融機構辦理消費貸款、信用卡契約等致積
      欠無擔保債務計503,203 元。而聲請人於消費者債務清理
      條例施行後，於99年6 月間曾與最大債權銀行上海乙○銀
      行進行前置協商，惟因聲請人要求折讓債權金額未為金融
      機構所接受及無法負擔任何還款條件，使最大債權銀行認
      協商意願低落，導致協商不成立等情，此有聲請人消費者
      債務清理更生聲請狀、財團法人金融聯合徵信中心前置協
      商專用債權人清冊、前置協商不成立通知書等在卷可稽（
      卷第3-4 頁、第11-13 頁、第21頁），堪認上情屬實。
（二）聲請人陳報名下無任何財產，目前從事高雄市雅麗泰家庭
      代工及資源回收，自陳每月收入約為7,000 元，聲請人之
      弟、妹亦願每月提供3,000 元予聲請人，另聲請人領有低
      收入戶補助每月7,000 元，惟此部分已於聲請人之配偶之
      更生方案中列為收入，故於本案中不予列入聲請人之收入
      等情，此有民事陳報狀、財產歸屬資料清單、本院99年度
      事聲字第110 號及97年度司執消債更字第230 號裁定附卷
      可證（卷第43-45 頁、第61頁、第32頁、第49-54 頁），
      均認屬實，是應以每月所得10,000元為核算其償債能力之
      基礎。
（三）支出部分，聲請人陳稱有一未成年養女張鳳淳受其扶養一
      節，有聲請人之戶籍謄本在卷可憑（卷第23頁）。按養子
      女與養父母及其親屬間之關係，除法律另有規定外，與婚
      生子女同。又直系血親相互間，互負扶養之義務，民法第
      1077條第1 項、第1114條第1 款定有明文。查，聲請人之
      養女為91年生，尚未成年（卷第23頁），且近2 年均無財
      產或所得資料，有財產歸屬及綜合所得資料清單在卷可參
      （卷第30-32 頁），自應受扶養。該扶養費用部分，聲請
      人自陳分擔之金額4,500 元（卷第6 頁），尚屬合理，應
      予以採計。至聲請人個人日常生活必要費用部分，聲請人
      自陳金額為4,500 元，亦低於內政部社會司所公告99年度
      高雄市每人每月最低生活費標準11,309元，應屬合理，爰
      認列為其必要支出。
（四）綜上所述，依聲請人平均每月收入10,000元為核算基礎，
      扣除個人日常生活所需之必要費用4,500 元及扶養未成年
      子女費用4,500 元，其餘額為1,000 元【計算式：10,000
      －4,500 －4,500=1,000 】，而聲請人目前負債總額共計
      50 3,203元，以上開餘額按月攤還結果，如不計利息，約
      42年期間始能清償完畢，如加計利息負擔，其還款年限顯
      然更長，有違消費者債務清理條例協助債務人重建更生之
      立法本意。審酌聲請人為58年次，已屬中年，其從事家庭
      代工及資源回收工作，非於公家單位或可預期將穩定之工
      作，堪認聲請人之債務大於財產，而有不能清償債務或有
      不能清償之虞之情事，準此，上開償債年限將使聲請人生
      活長期陷入窘境，於其目前身心狀況俱有不良影響，自非
      允當。從而，聲請人主張已不能清償債務，聲請本院准予
      更生，依所舉事證及本院調查結果，即無不合。
四、末按「法院開始更生程序之裁定，應載明其年、月、日、時
    ，並即時發生效力。」、「法院裁定開始更生或清算程序後
    ，得命司法事務官進行更生或清算程序，必要時得選任律師
    、會計師或其他適當之自然人或法人一人為監督人或管理人
    。」，消費者債務清理條例第45條第1 項、第16條第1 項分
    別定有明文。本件聲請人其目前收入及財產狀況，不能履行
    債務，依聲請人其目前收入及財產狀況，未償之債務亦屬不
    能清償，有如上述。此外，復查無聲請人有消費者債務清理
    條例第46條各款所定駁回更生聲請等事由，有本院民事紀錄
    科查詢表及臺灣高等法院被告前案紀錄表在卷可憑。且聲請
    人既非從事營業活動而屬受薪之消費者，所負無擔保或無優
    先權之債務總額亦未逾1,200 萬元。從而，聲請人聲請更生
    ，洵屬有據，應予准許，爰命司法事務官進行本件更生程序
    。
五、依消費者債務清理條例第11條第1 項、第45條第1 項、第16
    條第1 項，裁定如主文。
中    華    民    國     99    年    10    月    7    日
                 民事庭     法      官  邱泰錄
以上正本證明與原本無異。
本裁定已於99年10月7日下午4時公告。
本件不得抗告。
中    華    民    國     99    年    10    月    7    日
                            書  記  官  梁竫

司法院資訊處製作；財團法人民間司法改革基金會備份。
